臺灣嘉義地方法院民事裁定
111年度監宣字第45號
聲  請  人  洪淑慧

相  對  人  林宜瀅

關  係  人  林世旺
 上列當事人間聲請監護宣告事件，本院裁定如下：
    主    文
一、宣告林宜瀅（女，民國○○○年○月○日生，身分證統一
    編號：Z○○○○○○○○○號）為受輔助宣告之人。
二、選定洪淑慧（女，民國○○○年○月○日生，身分證統一
    編號：Z○○○○○○○○○號）為受輔助宣告之人林宜瀅
    之輔助人。
三、聲請費用由受輔助宣告之人林宜瀅負擔。
    理    由
一、聲請意旨：聲請人為相對人之母親，相對人因罹患輕度智能
    障礙，於民國110 年1月18日領有中華民國身心障礙證明，
    其已不能為意思表示或受意思表示，或不能辨識其意思表示
    之效果，並有前述身心障礙證明影本可證，為此依民法第14
    條、第1110條、第1111條及家事事件法第164 條規定，聲請
    對其為監護之宣告，並選定聲請人為受監護宣告之人之監護
    人，暨指定會同開具財產清冊之人，若未達監護宣告者，則
    變更聲請為輔助宣告等語。
二、法院對於監護宣告之聲請，認為未達應受監護宣告之程度，
    而有輔助宣告之原因者，得依聲請或依職權以裁定為輔助之
    宣告，家事事件法第174 條第1 項定有明文。又對於因精神
    障礙或其他心智缺陷，致不能為意思表示或受意思表示，或
    不能辨識其意思表示之效果者，法院得因本人、配偶、四親
    等內之親屬、最近一年有同居事實之其他親屬、檢察官、主
    管機關或社會福利機構之聲請，為監護之宣告。法院對於監
    護之聲請，認為未達第一項之程度者（即因精神障礙或其他
    心智缺陷，致其為意思表示或受意思表示，或辨識其意思表
    示效果之能力，僅係顯有不足者），得依第15條之1 第1項
    規定，為輔助之宣告，民法第14條第1 項、第3 項亦有規定
    。則參照前述規定，法院認應受監護宣告人未達「不能為意
    思表示或受意思表示，或不能辨識其意思表示之效果」之「
    監護宣告」之程度，然已達「為意思表示或受意思表示，或
    辨識其意思表示效果之能力，顯有不足」之輔助宣告程度者
    ，自得依職權為輔助宣告。經本院調查，聲請人主張之前述
    事實，已據提出前述身心障礙證明影本及戶籍謄本為證。又
    經本院審驗相對人之精神及心智狀態，在鑑定人前詢問相對
    人之身心狀況，經其回答：「（姓名、年籍、現在何處？）
    86年3月7日、不知身分證字號、新港鄉中山路、醫院等。」
    ，並能回答就讀學校、科系，及曾受僱擔任包裝員，但不會
    100以上之計算，其事務可由父母處理等語。並參酌長庚醫
    療財團法人嘉義長庚紀念醫院醫師周士雍所為之鑑定結果，
    認相對人於就讀國小二年級時跌倒昏迷送醫，開始有癲癇發
    作，至今服藥控制，仍偶會發作，經智力測驗結果期能為48
    分，屬中度智能不足，相當於國小一、二年級程度，僅能勝
    任較不牽涉複雜認知的半技巧或無技巧任務，具一般日常生
    活能力，如坐車、飲食、購買物品等，但對較複雜的金錢管
    理、人際互動及法律知識等較缺乏，對三位數的加減無法計
    算，需家人的看顧及協助，相對人因其他心智缺陷，致其為
    意思表示或受意思表示，或辨識其意思表示效果之能力顯有
    不足，已達輔助宣告之程度等語，此有本院111年3月23日之
    訊問筆錄、精神鑑定報告書附卷可憑（見本院卷第35至51頁
    ）。可信相對人非完全不能辨識其意思表示之效果，未達應
    受監護宣告之程度，惟其辨識能力顯有不足，相對人既尚未
    達「監護宣告」之程度，而仍有受輔助之必要，依前述規定
    ，本院雖認相對人尚未達民法第14條第1 項監護宣告之程度
    ，惟因為相對人仍有輔助宣告之原因，本院依職權為輔助宣
    告之裁定。
三、又受輔助宣告之人，應置輔助人；法院為輔助之宣告時，應
    依職權就配偶、四親等內之親屬、最近一年有同居事實之其
    他親屬、主管機關、社會福利機構或其他適當之人選定一人
    或數人為輔助人；法院選定輔助人時，應依受輔助宣告之人
    之最佳利益，優先考量受輔助宣告之人之意見，審酌一切情
    狀，民法第1113條之1 第1 項、第2 項準用同法第1111條第
    1 項、第1111條之1 前段各定有明文。經本院調查，相對人
    即受輔助宣告之人未婚、無子女，目前與其親屬關係密切者
    為與其同住之父、母親，而聲請人同意擔任受輔助宣告人之
    輔助人，並經關係人出具同意書等情形，此有前述勘驗筆錄
    、同意書在卷可憑。本院審酌聲請人為受輔助宣告之人母親
    ，與受輔助宣告之人關係密切，及其意願等，認由聲請人任
    輔助人，能符合受輔助宣告之人之最佳利益，選定聲請人為
    輔助人，俾保護受輔助宣告之人。
四、另有關擔任會同開具財產清冊之人，因依民法第15條之2 規
    定，及民法第1113條之1規定並未準用同法第1094條、第109
    9條、第1099條之1、第1103條第1 項等規定，可知受輔助宣
    告之人，並未全然喪失行為能力，故輔助宣告事件，無指定
    會同開具財產清冊之人之必要，附此說明。
五、依家事事件法第177 條第2 項、第164 條第2 項，裁定如主
     文。
中　　華　　民　　國　　111 　年　　3 　　月　　29　  日
                   家事法庭     法  官　李文輝   
以上正本係照原本作成。
如對本裁定抗告，須於裁定送達後10日內向本院提出抗告狀。
中　　華　　民　　國　　111 　年　　3 　　月　　29　　日
                                書記官　張紜飴         
附錄：
民法第15條之2 ：
受輔助宣告之人為下列行為時，應經輔助人同意。但純獲法律上
利益，或依其年齡及身分、日常生活所必需者，不在此限：
  一、為獨資、合夥營業或為法人之負責人。
  二、為消費借貸、消費寄託、保證、贈與或信託。
  三、為訴訟行為。
  四、為和解、調解、調處或簽訂仲裁契約。
  五、為不動產、船舶、航空器、汽車或其他重要財產之處分、
      設定負擔、買賣、租賃或借貸。
  六、為遺產分割、遺贈、拋棄繼承權或其他相關權利。
  七、法院依前條聲請權人或輔助人之聲請，所指定之其他行為
      。
第78條至第83條規定，於未依前項規定得輔助人同意之情形，準
用之。
第85條規定，於輔助人同意受輔助宣告之人為第1 項第1 款行為
時，準用之。
第1 項所列應經同意之行為，無損害受輔助宣告之人利益之虞，
而輔助人仍不為同意時，受輔助宣告之人得逕行聲請法院許可後
為之。